【裁判字號】    88,上易,3055
【裁判日期】    890131
【裁判案由】    詐欺
【裁判全文】
臺灣高等法院臺中分院刑事判決              民國八十八年度上易字第三○五五號
    上  訴  人
    即 自訴 人  乙○○
              (即孫翠姬)
    被      告  丁○○
                戊○○
右上訴人因自訴被告等詐欺案件，不服台灣台中地方法院中華民國八十八年十月二十
七日第一審判決（民國八十八年度自緝字第四四七號），提起上訴，本院判決如左：
    主      文
原判決撤銷。
丁○○、戊○○共同連續意圖為自己不法之所有，以詐術使人將本人之物交付，丁○○處有期徒刑玖月；戊○○處有期徒刑陸月。
    事     實
一、丁○○與戊○○係夫妻，因丁○○在台中市○○區○○路二十三號所經營之永杰
    金屬興業有限公司（下稱永杰公司）經營不善，其等已經濟困難而無資力，竟仍
    為生意週轉之需而基於共同意圖為自己不法之所有之概括犯意，先於民國（下同
    ）八十五年三月八日，推由戊○○佯裝仍有資力而加入乙○○（原名孫翠姬，於
    八十八年八月十八日改名）為會首所招組之民間互助會二會，會期自八十五年三
    月八日至八十六年十一月八日，連會首共計二十一會，每會每月新台幣（下同）
    二萬元，採內標制，而戊○○旋於第二會及第四會即八十五年四月八日及同年六
    月八日下午三時，分別在台中市○○路龍心百公司蘭蔻專櫃以五千一百元、六千
    八百五十元之高額利息標取會款，使乙○○誤信其有能力續繳納死會會款，而分
    別交付扣取其本人所應繳死會會款後之會款二十八萬八千二百元及二十六萬三千
    五百五十元，計五十五萬一千七百五十元，戊○○於收取該等會款後，即將會款
    供己及丁○○所營永杰公司週轉花用，嗣並由丁○○簽發面額均為四萬元，到期
    日分別自八十五年八月八日起至八十六年十一月八日止每月八日之本票十六紙交
    與乙○○，做為其等繳納死會會款之搪塞。又另推由丁○○於八十五年四月十五
    日在台中市○○區○○路二一巷四號其等住處自任民間互助會首，召集包括乙○○在內之會員及會首等共十二人加入該互助會會員，約定每人每月每會五萬元，
    會期至八十六年三月十五日止，採內標制，詎丁○○於八十五年四月十五日收取
    該會其他會員會款計五十五萬元，旋於續繳三次計十五萬元之死會會款後，隨即
    於八十五年八月即無故停標該互助會並舉家逃逸無蹤，而丁○○所交付予乙○○
    之前開十六紙本票，屆期亦均未獲兌現，乙○○追索無著，始知受騙。
二、案經被害人乙○○向原審法院提起自及訴由臺灣台中地方法院檢察署檢察官移送
    原審法院併為審理（八十五年度偵字第二三九二號）。
    理      由
一、訊之被告丁○○、戊○○（下稱被告等）對於右揭事實除均矢口否認有詐欺取財
    犯行，被告戊○○辯稱：伊透過伊姊丙○○而認識上訴人即自訴人乙○○（下稱
    上訴人），是上訴人主動邀伊入會，且因伊夫丁○○開設永杰公司須資金週轉，
    伊才加入二會，嗣因伊夫向鼎揚營造公司所承包之工程經該公司所交付工程款之
    支票均遭退票，被倒帳一百二十餘萬元，伊才無法繳納死會會款，且伊曾持票向
   上訴人借款，亦均有兌現等語。另被告丁○○除附合被告戊○○前述辯詞外，又
    辯稱：渠無法繼續繳納會款時，曾主動與上訴人聯絡，並於八十五年七月間在己○○律師事務所召開債務處理會議，但無結果等語外，餘皆供認無訛，但查：(一)
    右揭事實業迭據上訴人於檢察官偵查及原審法院、本院審理中指訴甚詳，並有其
    所召開及被告丁○○所召集之前述民間互助會會簿二份、本票十六紙等影本在卷
    可稽。(二)被告等自八十四年底起即已經濟困難，且被告戊○○參加上訴人所召集
    之前開民間互助會，其於第二會及第四會即分別以五千一百元及六千八百五十元
    利息標取會款，而該會自八十五年八月起至八十六年十一月八日止，每月大都以
    二千元至四千一百元不等之利息標得會款，是本件被告戊○○所標得之會款之利
    息顯然較其他會員為高。另該會第三會亦由被告戊○○向其胞姊丙○○借標，並
    以五千一百元之高額利息標得會款，而被告戊○○所標得第二會應繳之死會款，
    亦分別由上訴人應給付予其標或向丙○○借標得之第三、四會之會款中扣除，是
    該互助會被告戊○○所應繳之死會款，實際上被告戊○○一次均未曾繳過，而被
    告丁○○所簽發之前述十六紙本票亦皆未獲兌現等情，復為被告等所供認，足見
    被告等於以被告戊○○名義參加上訴人所召集之互助會時，確已無資力，且被告
    等亦確皆有不法所有之意圖甚明。(二)依上訴人所提出之被告丁○○所召集之前開
    互助會會簿所示，該會雖於八十五年五、六、七月間有開標之情形，但姑不論被
    告丁○○迄無法提供上開月份所標取會款會員之住址俾供本院調查被告丁○○確
    否有將該等得標會員之會款交付，即縱認其確有交付得標會員應得會款，然斯時
    被告戊○○猶圖詐取上述上訴人所召互助會之會款，是尚難憑此資為被告等有利
    之證明。(三)被告等提出鼎揚營造公司負責人之妻甲○○所簽發，受款人為永杰公
    司，票載日期為八十五年三月三十一日，金額為五十二萬五千元，票號0000
    000，付款人為台中市第九信用合作社西屯分社之支票及退票理由單影本各乙
    紙附卷，但此亦僅能證明鼎揚營造公司積欠永杰公司五十二萬五千元，尚乏證據
    證明鼎揚營造公司有倒永杰公司一百二十餘萬元債款之情形，況上開支票之票載
    日期為八十五年三月三十一日，則被告等此時暨均已知被鼎揚營造公司倒帳，永
    杰公司付款資力已陷於困窘，而被告戊○○仍於八十五年四月至六月，以高額
    利息標取或借標會款。另被告丁○○復於八十五年四月十五日召集互助會，旋被
    告等於八十五年八月間即行逃逸，皆益證其等有不法所有之意圖。(四)再上訴人係
    指被告等於八十五年七月逃逸後，嗣因被人追獲始不得已在己○○律師事務所召
    開債務處理會議一次，與被告等所辯係其等主動電話通知上訴人到己○○律師處
    理債務云云，並不相侔，而被告等復無法提供己○○律師住址俾供本院調查，故
    雖難以認定其雙方何者供述為真，但該次會議並無結果，此為上訴人及被告等所
    同認，且被告等嗣即又逃逸無蹤，始終不再出面與上訴人和解，迨至八十八年七
    月十七日始被原審法院通緝到案，此有台北市政府警察局信義分局通緝案件移送
    書存卷可佐，而迄至本院辯論終結為止，被告等猶未能與上訴人成立和解，清償
    其等欠款，足徵其等於召會或標會之際，應有詐取會款之犯意。至上訴人固坦承
    其在招組本件互助會之前，曾有二、三次借票與被告戊○○使用，並已獲清償兌
    現，但此與其嗣後詐取本件會款並無關連。(五)被告等均供認其等上開召會、標會
    所得會款大都係供永杰公司週轉花用，且上訴人亦指訴被告等均有參與被告丁○○所招互助會之標會，收取會款等事宜，故被告等就本件詐欺犯行，彼此間有犯
    意聯絡及行為分擔甚明。(六)被告等於八十五年四月八日向上訴人所詐取之會款為
    二十八萬八千二百元，即（20000元-5100元)×[21-3(會首及被告戊○○二會,共
    三會  )]+20000元（即會首死會款)=288200元，其等於八十五年六月八日向上訴
    人所詐取之會款則為二十六萬三千五百五十元，即(20000元-6850元)×[21-4（
    會首,死會丙○○及被告戊○○二會,共四會）]+ 40000元（即會首、死會丙○○
    之死會款）= 263550元。另被告丁○○藉所召互助會向其他會員所詐得之會款為
    四十萬元，即50000元×[12-1(即會首被告丁○○)]-50000元×[ 3（即被告丁○○於85年5月至7月所繳每月50000元之死會款）] =400000元，合計被告等本案所
    詐取之會款為九十五萬一千七百五十元。(七)綜上所述，被告所等辯，無非係卸責
    飾詞，皆無可採。從而，被告等本件之事證已臻明確，其等犯行應同堪以認定。
二、核被告等所為，均係犯刑法第三百三十九條第一項之詐欺取財罪。其等就上開犯
    行，彼此間有犯意聯絡及行為分擔，俱為共同正犯。被告等先後多次詐欺取財犯
    行，時間緊接，犯罪構成要件相同，顯均係基於概括犯意反覆為之，為連續犯，
    皆應依刑法第五十六條規定以一罪論，並加重其刑。原審疏未詳察而諭知被告等
    均無罪之判決，自有未合，上訴人上訴意旨執此指摘原判決不當，為有理由，自
    應由本院將原判決撤銷改判，爰審酌被告等向上訴人或其他互助會員所詐得之會
    款高達九十五萬一千七百五十元，對上訴人等造成之損害不輕，惟被告等所詐得
    之款項大部分交由被告丁○○週轉花用，被告丁○○犯罪情節較被告戊○○為重
    及被告等於犯罪後皆未能完全坦承犯行，且迄未與上訴人達成和解，賠償上訴人
    之損害，犯後態度俱不佳等一切情狀，分別予以量處如主文第二項之刑，以示懲
    儆。
三、據上論斷，應依刑事訴訟法第三百六十九條第一項前段、第三百六十四條、第三
    百四十三條、第二百九十九條第一項前段，刑法第二十八條、第五十六條、第三
    百三十九條第一項，罰金罰鍰提高標準條例第一條前段，判決如主文。
中      華      民      國    八十九      年      一      月    三十一  日
                                  臺灣高等法院臺中分院刑事第三庭
                                        審判長法  官  方  艤  駐
                                              法  官  王  德  麟
                                              法  官  吳  信  銘
右正本證明與原本無異。
不得上訴。
                                              書記官  柯  孟  伶
中      華      民      國    八十九      年      二      月        一  日
附錄本案論罪科刑法條全文：
刑法第三百三十九條第一項：
意圖為自己或第三人不法之所有，以詐術使人將本人或第三人之物交付者，處五年以
下有期徒刑、拘役或科或併科一千元以下罰金。
                                                                        Ａ


司法院資訊處製作；財團法人民間司法改革基金會備份。
